臺灣高等法院刑事判決　　　　　　　　100年度上易字第447號
上　訴　人　臺灣台北地方法院檢察署檢察官
被　　　告　謝瑋平
上列上訴人因被告重利案件，不服臺灣臺北地方法院99年度易字
第967號，中華民國99年12月22日第一審判決（起訴案號：臺灣
臺北地方法院檢察署98年度偵字第20058號、21310號），提起上
訴，本院判決如下：
    主  文
原判決關於謝瑋平犯附表二編號四所示重利罪部分暨執行刑均撤
銷。
謝瑋平犯重利罪，處有期徒刑肆月，如易科罰金，以新臺幣壹仟
元折算壹日。
    事  實
一、謝瑋平前有妨害風化、妨害自由等前科（均不構成累犯），
    猶不知悔改，基於乘他人急迫以貸與金錢，而取得與原本顯
    不相當重利之犯意，於民國98年8月25日在臺北市○○區○
    ○路龍山寺附近，趁許榗育需款急迫之際，貸予許榗育新台
    幣（下同）2萬元，利息計算方式為每7天為1期，每期為借
    貸金額之1成2千元，借款時先扣利息2千元，實際僅交付借
    款1萬8千元予許榗育，以此方式收取與原本顯不相當之重利
    。
二、案經臺北市政府警察局報告臺灣臺北地方法院檢察署檢察官
    偵查起訴。
    理  由
壹、程序方面：
  一按「被告以外之人於審判外之言詞或書面陳述，除法律有規
    定者外，不得作為證據。」、「被告以外之人於檢察事務官
    、司法警察官或司法警察調查中所為之陳述，與審判中不符
    時，其先前之陳述具有較可信之特別情況，且為證明犯罪事
    實存否所必要者，得為證據。」刑事訴訟法第159條第1項、
    第159條之2分別定有明文。依此規定，被告以外之人於檢察
    事務官、司法警察官或司法警察調查中所為之供述，原屬該
    等之人於審判外之言詞或書面陳述，於有前揭第159條之2或
    其他法律例外規定之情形，仍得採為證據。其中所謂「具有
    較可信之特別情況」，係指證人於檢察事務官、司法警察官
    或司法警察調查中所為之陳述，與審判中不符，而其先前之
    陳述，從客觀上之環境或條件等情況加以觀察，有足以取代
    審判中反對詰問之可信性保證者而言。證人所為之先前陳述
    ，相較於審判中之陳述，是否具有更可信之特別情況，應依
    其陳述時外部之客觀情況，綜合比較判斷之。證人許榗育於
    警詢時陳稱：伊於98年8月25日中午在臺北市○○區○○路
    龍山寺附近，向被告借2萬元，被告先扣2萬元利息等語；惟
    於原審審理時卻證稱：98年8月間借到2萬元，但沒有算利息
    云云。是證人許榗育於警詢時之陳述與於審理時之證述不符
    。衡諸證人許榗育於98年8月29日受警詢時距案發後不久，
    記憶較為清晰，較少受外界影響，客觀上具有較可信之特別
    情況，且該主要待證事實之存在或不存在，已無從再從同一
    供述者取得與先前相同之陳述內容，縱以其他證據替代，亦
    無由達到同一目的，乃證明犯罪事實存否所必要，應認有證
    據能力。
  二次按被告以外之人於偵查中向檢察官所為陳述，除顯有不可
    信之情況者外，得為證據，同法第159條之1第2項定有明文
    。因檢察官於偵查中向被告以外之人所取得之陳述，原則上
    均能遵守法律規定，不致違法取供，其可信度極高，職是，
    被告以外之人前於偵查中已具結而為證述，除反對該項供述
    得具有證據能力之一方，已釋明「顯有不可信之情況」之理
    由外，不宜遽指該證人於偵查中之陳述不具證據能力。而所
    謂「顯有不可信」之情況，係指其不可信之情形，甚為顯著
    瞭然者，固非以絕對不須經過調查程序為條件，然須從卷證
    本身，綜合訊問時之外部情況，例如：是否踐行偵查中調查
    人證之法定程序，給予在場被告適當詰問證人之機會等情，
    為形式上之觀察或調查，即可發現，無待進一步為實質調查
    之情形而言。本件證人許榗育業經原審及本院傳喚到庭使被
    告及其辯護人有行使反對詰問權之機會，亦無顯有不可信之
    狀況，上開證人於偵查中具結之證述，自有證據能力。
  三末按被告以外之人於審判外之言詞或書面陳述，除法律有規
    定者外，不得作為證據；又被告以外之人於審判外之陳述，
    雖不符合同法第159條之1至第159條之4之規定，但經當事人
    於審判程序同意作為證據，法院審酌該言詞陳述或書面陳述
    作成時之情況，認為適當者，亦得為證據。當事人、代理人
    或辯護人於法院調查證據時，知有第159條第1項不得為證據
    之情形，而未於言詞辯論終結前聲明異議者，視為有前項之
    同意，刑事訴訟法第159條第1項及第159條之5分別定有明文
    。本判決下列其餘引用之證據資料，均經依法踐行調查證據
    程序，當事人於本院言詞辯論終結前亦未聲明異議，本院審
    酌證據資料製作時之情況，均無違法不當及證明力明顯過低
    之瑕疵，亦查無依法應排除其證據能力之情形，認以之作為
    證據應屬適當，皆有證據能力。
貳、實體方面：
  一訊據被告謝瑋平否認有何重利犯行，辯稱：許榗育稱其因打
    麻將、錢莊收利息缺錢，伊於98年8月25日在萬華借給許榗
    育2萬元，並未收利息云云。經查：
    (一)證人許榗育於警詢時證稱：伊於98年8月25日中午在臺北
      市○○區○○路龍山寺附近，向被告借2萬元，被告先扣2
      萬元利息，伊到期有還錢等語（見98年度偵字第21310號
      卷(二)第19頁）；於偵查中證稱：伊於98年8月25日向被告
      借2萬元，每星期需繳交借貸金額1成之利息，並於交付借
      款時預扣第1期之1成利息。伊借款沒有簽本票，被告知其
      是消防隊員，還款都是給現金。伊與被告不熟，因玩股票
      缺錢，有急需，銀行也無法借等語（見98年度偵字第2005
      8號卷(四)第133至134頁）；於原審審理時證稱：伊於98年8
      月間向被告借2萬元，因那時候缺錢，沒有辦法週轉等語
      （見原審卷第218至219頁）；於本院審理時證稱：伊於98
      年8月25日向被告借2萬元，有拿到錢，借2萬元利息1星期
      2千元等語（見本院卷第42頁）。被告於本院審理時復供
      承：伊於98年8月25日借給許榗育2萬元，許榗育稱其因打
      麻將、錢莊收利息缺錢。因許榗育在消防隊上班，伊才借
      他錢等語（見本院卷第43頁）。足見被告確有於98年8月2
      5日在臺北市○○區○○路龍山寺附近，趁許榗育需款急
      迫之際，貸予許榗育2萬元，並收取每7天1成即2千元之重
      利，至為灼然。
    (二)被告雖辯稱：伊未收利息云云。惟被告確有向證人許榗育
      收取每星期借貸金額1成之利息，迭據證人許榗育於警詢
      時、偵查中及本院審理時指證綦詳。衡諸常情，被告與證
      人許榗育既非熟識，且知證人許榗育經濟困窘，苟無重利
      可圖，焉有可能借款予證人許榗育。證人許榗育於原審審
      理時附和其詞證稱被告未向其收取利息云云，顯係故為迴
      護被告之詞，不足採信。
    (三)綜上所述，被告所辯要屬畏罪卸責之詞，洵不足採。本件
      事證明確，被告犯行堪以認定。
  二核被告所為，係犯刑法第344條之重利罪。原審未察，遽為
    被告此部分不另為無罪之諭知，自有違誤。且原審未就檢察
    官起訴被告於98年1月底觸犯重利罪嫌部分，不另為無罪之
    諭知（詳如後述），誤為有罪判決，亦有違誤。應由本院就
    被告此部分暨執行刑予以撤銷改判。爰審酌被告素行非佳，
    為高職畢業，兼衡其犯罪之動機、目的、手段、程度、犯罪
    所生危害及犯後態度等一切情狀，量處如主文第2項所示之
    刑，並諭知易科罰金之折算標準。
  三公訴意旨另以：被告基於以借貸金錢而謀取與原本顯不相當
    重利之犯意，在其位於臺北市中山區○○○路39號租屋處，
    乘許榗育需錢急迫之際，分別於98年1月下旬某日、98年8月
    18日，以每7天為1期，每期以1萬元借款，利息為1千元之方
    式計算利息，借款3萬元、2萬元予許榗育，並於交付借款時
    均預扣第1期之1成利息，謀取與原本顯不相當之重利。因認
    被告此部分亦涉有刑法第344條之重利罪嫌云云。按犯罪事
    實應依證據認定之，無證據不得認定犯罪事實；不能證明被
    告犯罪或其行為不罰者，應諭知無罪之判決，刑事訴訟法第
    154條第2項、第301條第1項分別定有明文。而刑事訴訟法上
    所謂認定犯罪事實之證據，係指足以認定被告確有犯罪行為
    之積極證據而言，該項證據自須適合於被告犯罪事實之認定
    ，始得採為斷罪資料，最高法院29年上字第3105號著有判例
    。又認定犯罪事實所憑之證據，無論係直接證據或間接證據
    ，其為訴訟上之證明，須於通常一般之人均不致有所懷疑，
    而得確信其為真實之程度者，始得據為有罪之認定，倘其證
    明尚未達到此一程度，而有合理之懷疑存在，復無其他調查
    途徑可尋，法院即應為無罪之判決，最高法院76年台上字第
    4986號著有判例。公訴意旨認被告就98年1月下旬某日、98
    年8月18日部分，亦涉有刑法第344條之重利罪嫌，無非係以
    ：被告於警詢時、偵查中之供述、證人許榗育於警詢時、偵
    查中之證述為其主要論據。惟查：被害人縱立於證人地位具
    結而為指證、陳述，其供述證據之證明力仍較與被告無利害
    關係之一般證人之陳述為薄弱。從而，被害人就被害經過之
    陳述，除須無瑕疵可指，且須就其他方面調查又與事實相符
    ，亦即仍應調查其他補強證據以擔保其指證、陳述確有相當
    之真實性，而為通常一般人均不致有所懷疑者，始得採為論
    罪科刑之依據，非謂被害人已踐行人證之調查程序，即得棄
    置其他補強證據不論，逕以其指證、陳述作為有罪判決之唯
    一證據（最高法院95年度台上字第6017號判決參照）。證人
    許榗育於警詢時、偵查中雖均指訴被告分別於98年1月下旬
    某日、98年8月18日，以每7天為1期，每期以1萬元借款，利
    息為1千元之方式計算利息，借款3萬元、2萬元予其，並於
    交付借款時預扣第1期之1成利息云云（見98年度偵字第2131
    0號卷(二)第15至16頁、98年度偵字第20058號卷(四)第133至134
    頁），惟於原審審理時改口證稱：伊之前弄錯了，兩次都是
    跟「丁先生」借的。伊向謝瑋平借款前兩次都沒有借到云云
    （見原審卷(一)第218至224頁），並提出匯款日期分別為97年
    1月16日、97年1月25日，金額均為4,500元，收款人戶名均
    為「蔡寶珠」之台新國際商業銀行國內匯款回條為佐證（見
    原審卷(一)第229頁）。姑不論「丁先生」之真實姓名為何？
    其與收款人「蔡寶珠」之關係為何？本件證人許榗育之指述
    前後不一，非無瑕疵可指。被告復堅詞否認有於98年1月下
    旬某日、98年8月18日借款予證人許榗育，此部分全無補強
    證據以擔保證人許榗育陳述之真實性，尚難以重利罪相繩。
    此外，復查無其他積極證據足認被告有此部分犯行，要屬不
    能證明被告犯罪，原應為無罪之諭知，惟公訴人認被告此部
    分罪嫌倘成立犯罪，與前揭論罪科刑部分有接續犯之實質上
    一罪關係，爰不另為無罪之諭知。
據上論斷，應依刑事訴訟法第369條第1項前段、第364條、第299
條第1項前段，刑法第344條、第41條第1項前段，刑法施行法第1
條之1，判決如主文。
本案經檢察官黃全祿到庭執行職務。
中    華    民    國  100     年    5     月    12    日
                  刑事第七庭  審判長法  官  陳憲裕
                                    法  官  游紅桃
                                    法  官  楊智勝
以上正本證明與原本無異。
不得上訴。
                                    書記官  林桂玉
中    華    民    國   100    年    5     月    16    日
附錄：本案論罪科刑法條全文
中華民國刑法第344條（重利罪）
乘他人急迫、輕率或無經驗貸以金錢或其他物品，而取得與原本
顯不相當之重利者，處1年以下有期徒刑、拘役或科或併科1千元
以下罰金。